臺灣高等法院刑事裁定
110年度毒抗字第1569號
抗  告  人
即  被  告  陳金良


上列抗告人即被告因違反毒品危害防制條例案件，不服臺灣新竹
地方法院中華民國110年10月4日110年度毒聲字第589號裁定（聲
請案號：臺灣新竹地方檢察署110年度毒偵字第517 號、110年度
聲觀字第523號），提起抗告，本院裁定如下：
    主  文
抗告駁回。
    理  由
一、原裁定意旨略以：抗告人即被告陳金良（下稱被告）基於施
    用第一級毒品之犯意，於民國107年8月6日17時許為警採尿
    時起回溯26小時內之某時，在新竹市殯儀館內，以將第一級
    毒品洛因摻水置於注射針筒再注射入體內之方式，施用海洛
    因1次。嗣於107年8月6日13時30分許，為警持臺灣新竹地方
    檢察署檢察官核發之拘票，至其位於新竹市○區○○路0巷00號
    之住處將其拘提到案，經警採集其尿液送驗，結果呈嗎啡、
    可待因陽性反應等事實，業據被告於偵查中坦承不諱，且被
    告於107年8月6日17時許經警採集其尿液送請詮昕科技股份
    有限公司檢驗後，結果呈嗎啡及可待因陽性反應，有該公司
    於107年8月21日出具之濫用藥物尿液檢驗報告及新竹市警察
    局偵辦毒品案件尿液檢體委驗單各1份存卷足憑，是被告施
    用第一級毒品海洛因之犯行，洵堪認定。又被告前於87年間
    ，因施用毒品案件，經原審以87年度毒聲字第660號裁定令
    入勒戒處所施以觀察、勒戒後，因認有繼續施用毒品之傾向
    ，再經原審以88年度毒聲字第112號裁定令入戒治處所施以
    強制戒治，嗣因戒治成效良好，經原審以88年度毒聲字第12
    12號裁定停止戒治，所餘戒治期間付保護管束，於88年8月6
    日停止戒治出所，迄89年1月27日保護管束期滿未經撤銷，
    視為執行完畢，並經臺灣新竹地方檢察署檢察官以89年度戒
    毒偵字第14號、90年度戒毒偵字第103號為不起訴處分確定
    ；復於95年間，因施用毒品案件，經原審以95年度毒聲字第
    26號裁定令入勒戒處所施以觀察、勒戒後，因認有繼續施用
    毒品之傾向，再經原審以95年度毒聲字第116號裁定令入戒
    治處所施以強制戒治，嗣於96年1月30日釋放出所，並經臺
    灣新竹地方檢察署檢察官以96年度戒毒偵字第6號為不起訴
    處分確定等情，有本院被告前案紀錄表1份在卷可考，復被
    告本次施用毒品案件，雖經臺灣新竹地方檢察署檢察官以10
    7年度毒偵字第2339號附命完成戒癮治療，被告並於108年11
    月18日完成戒癮治療，然因其於緩起訴期間再犯施用毒品案
    件經提起公訴，緩起訴因而撤銷，自應回歸原緩起訴處分不
    存在之狀態。是本次施用毒品距離最近一次觀察勒戒、強制
    戒治執行完畢已逾3年，縱令其間曾因施用毒品罪，經起訴
    、判刑、執行，仍應令入勒戒處所施以觀察、勒戒，檢察官
    聲請將被告令入勒戒處所施以觀察、勒戒，於法並無不合，
    爰依毒品危害防制條例第20條第3項、第1項、觀察勒戒處分
    執行條例第3條第1項，令被告入勒戒處所施以觀察、勒戒等
    語。
二、抗告意旨略以：就被告記憶所及，乃是因被告涉及販毒案件
    到警局作證、採尿送驗呈陽性反應，嗣因本案遭新竹地院判
    決徒刑，是遭檢察官撤銷即將滿期之緩起訴，隨即又被起訴
    ，爾後1、2年間，從地院判決到高院撤銷原判決及公訴不受
    理，及至最高法院判決前述第一案下來（原判決關於罪刑部
    分撤銷，本件不受理），被告從心疲力盡之人生絕望中活了
    過來。這段期間被告毒癮已完全戒除，詎料原先違背法令逕
    行起訴被告之檢察官又聲請觀察、勒戒，檢察官這麼做合不
    合法理，被告真的不懂，2個月之勒戒期間其實很快就到了
    ，對被告而言不算什麼，但是家裡和被告相依為命，且不幸
    在車禍中斷腿之妻子誰來照顧？而且上上個月被告好不容易
    才找到一份守夜之工作，以為從此可讓妻子過個3、5年不吃
    穿也不煩惱水電費的日子，雖然被告已完全戒毒了，但畢竟
    已73歲，不奢望好日子能很長，只是想到如果進去勒戒，回
    來之後，眼下這份能夠養家活口之工作，必定不會再受雇用
    ，爾後一個行將就木之老人又能拿什麼照顧殘障之妻子？是
    提起本件抗告云云。
三、按：
　㈠109年1月15日修正公布、同年7月15日施行之毒品危害防制條
    例第20條第3 項規定，犯第10條之罪於觀察、勒戒或強制戒
    治執行完畢釋放後，3年後再犯第10條之罪者，適用同條前2
     項之規定，即再經觀察、勒戒或強制戒治等程序。上開所
    稱「3年後再犯」，只要本次再犯（不論修正施行前、後）
    距最近1次觀察、勒戒或強制戒治執行完畢釋放，已逾3 年
    者，即該當之，不因其間有無犯第10條之罪經起訴、判刑或
    執行而受影響（最高法院刑事大法庭109年度台上大字第382
    6號裁定意旨參照）。
　㈡毒品危害防制條例所規定之觀察、勒戒處分，其立法意旨在
    幫助施用毒品者戒除毒癮，該處分之性質非為懲戒行為人，
    而係為消滅行為人再次施用毒品之危險性，目的在戒除行為
    人施用毒品之身癮及心癮措施；觀察勒戒係導入一療程觀念
    ，針對行為人將來之危險所為預防、矯治措施之保安處分，
    以達教化與治療之目的，可謂刑罰之補充制度，從而毒品危
    害防制條例本身所規定之觀察、勒戒及強制戒治等保安處分
    ，雖兼具剝奪自由權利之性質，卻有刑罰不可替代之教化治
    療作用。是該條例規定之觀察、勒戒處分及附條件之緩起訴
    處分，何者對於施毒者較為有利，端在何種程序可以幫助施
    用毒品之人戒除施用毒品之行為，尚非可由法院逕行認定附
    條件之緩起訴處分對施用毒品者係較有利。此觀以現行毒品
    危害防制條例第24條規定，檢察官對於「初犯」及「3年後
    再犯」施用毒品案件，如為附條件之緩起訴處分，嗣該緩起
    訴處分被撤銷確定，檢察官應繼續偵查或起訴；反之，如係
    先向法院聲請觀察、勒戒，並視行為人有無繼續施用毒品傾
    向決定是否接受強制戒治，其於觀察、勒戒完畢或強制戒治
    期滿後，最終均可獲得不起訴處分，所以如將後續不能完成
    緩起訴處分所附條件戒癮治療及司法追訴之潛在風險一併納
    入考量，附條件之緩起訴處分非必然有利於行為人，即見其
    明。而檢察官是否適用上開規定對被告為緩起訴處分，自得
    本於上開規定及立法目的，妥為斟酌、裁量，始予決定；法
    院原則上應尊重檢察官職權之行使，僅為有限之低密度審查
    ，除檢察官之判斷有違背法令、事實認定有誤或其裁量有重
    大明顯瑕疵外，尚不得任意指為違法。準此，檢察官對「初
    犯」或「3年後再犯」施用毒品罪行之行為人，究應採行附
    條件之緩起訴處分，或向法院聲請觀察、勒戒之處遇措施，
    要屬檢察官之裁量職權，非法院所得介入或審酌，倘檢察官
    係聲請法院裁定觀察、勒戒，法院就其聲請，除檢察官有違
    法或濫用其裁量權之情事外，僅得依法裁定被告令入勒戒處
    所執行觀察、勒戒，以查其是否仍有施用毒品傾向，尚無自
    由斟酌以其他方式替代之權。　
四、經查：
　㈠被告於前揭時、地施用第一級毒品之犯行，業據被告於偵查
    中坦承不諱，且被告於107年8月6日由警方採集之尿液，經
    送詮昕科技股份有限公司檢驗結果，確呈嗎啡及可待因陽性
    反應等情，有該公司於107年8月21日出具之濫用藥物尿液檢
    驗報告、新竹市警察局偵辦毒品案件尿液檢體委驗單等件在
    卷可稽，足認被告前開任意性自白核與事實相符，顯見被告
    有於上揭時、地施用第一級毒品之行為甚明。再被告前因施
    用毒品案件，經原審以95年度毒聲字第26號裁定令入勒戒處
    所施以觀察、勒戒後，因認有繼續施用毒品之傾向，經原審
    以95年度毒聲字第116號裁定令入戒治處所施以強制戒治，
    嗣於96年1月30日釋放出所，並經臺灣新竹地方檢察署檢察
    官以96年度戒毒偵字第6號為不起訴處分確定等情，有本院
    被告前案紀錄表在卷可佐。是被告於前次強制戒治執行完畢
    3年後，再犯本件施用第一級毒品之犯行，仍應令入勒戒處
    所施以觀察、勒戒，從而，檢察官前揭聲請，經核與法要無
    不合，應予准許。
　㈡被告雖以前詞提起抗告。惟查：
　⒈毒品危害防制條例關於觀察、勒戒之規定，係針對受處分人
    所設預防、矯正之保安處分，目的在斷絕施用毒品之身癮及
    心癮，屬強制規定，除檢察官審酌個案情形，依同條例第24
    條第1項規定，為附條件之緩起訴處分可排除適用外，凡經
    檢察官依法聲請，除檢察官濫用裁量權外，法院亦僅得依法
    裁定令入勒戒處所執行觀察、勒戒，以查其是否仍有施用毒
    品傾向，並據以斷定幫助受處分人澈底戒毒之方法，尚無自
    由斟酌以其他方式替代之權，復無因被告之個人或家庭因素
    而免予執行之餘地。
　⒉本件檢察官依聲請當時之情狀，酌情認以向法院聲請觀察、
    勒戒為宜，衡情尚無不當，原審就此依檢察官之聲請，綜合
    審酌後予以裁定，核無裁量權濫用或違法之情。是抗告意旨
    泛以其甫取得工作未久，且須照顧妻子等家庭暨個人因素為
    由，盼得以其他方式代替觀察、勒戒之執行云云，難謂可採
    。
五、綜上，原審認被告施用第一級毒品之事證明確，因而依檢察
    官之聲請，裁定令被告入勒戒處所觀察、勒戒，核其認事用
    法，並無違誤。被告提起本件抗告，泛以其家庭及個人因素
    為由，指摘原裁定不當，為無理由，應予駁回。
據上論斷，應依刑事訴訟法第412條，裁定如主文。　
中　　華　　民　　國　　110 　年　　11　　月　　30　　日
                  刑事第十一庭  審判長法　官  張江澤
                                      法　官  梁志偉
                                      法　官  章曉文
以上正本證明與原本無異。
不得再抗告。
                                      書記官  賴又瑄
中　　華　　民　　國　　110 　年　　11　　月　　30　　日